【裁判字號】    98,簡上,457
【裁判日期】    980617
【裁判案由】    詐欺
【裁判全文】
臺灣板橋地方法院刑事判決             98年度簡上字第457號
公  訴  人  臺灣板橋地方法院檢察署檢察官
上  訴  人
即  被  告  乙○○
上列上訴人即被告因詐欺案件，不服本院中華民國98年3 月4 日
98年度簡字第758 號第一審簡易判決（聲請簡易判決處刑案號：
98年度偵緝字第177 號），提起上訴，本院管轄之第二審合議庭
判決如下：
    主  文
上訴駁回。
    事  實
一、乙○○明知申辦金融機構帳戶使用乃個人理財之行為，若有
    無故徵求他人提供金融機構帳戶者，極易利用該等帳戶為與
    財產有關之犯罪工具，且可預見將其金融機構帳戶提供他人
    使用將幫助他人實施詐欺犯罪，惟仍基於縱有人以其金融機
    構帳戶實施詐欺犯罪亦不違背其本意之幫助犯意，於民國97
    年7 月12日至同年月13日間某日，將其所申辦之板信商業銀
    行員山分行帳號00000000000000號存款帳戶（以下簡稱上開
    帳戶）之存摺、提款卡及密碼，交付予某真實姓名年籍均不
    詳之成年人，而任由其或其轉手者所組成之犯罪集團藉以遂
    行犯罪，以幫助該詐欺集團成員，詐騙不特定人匯款至上開
    帳戶之用。嗣該詐欺集團成員利用乙○○所提供之上開帳戶
    ，於97年7 月17日0 時許，對郭惠如佯稱其東森購物付款設
    定有問題誤設為分期扣款，需依其指示至ATM 提款機操作以
    解除設定，致郭惠如陷於錯誤，於同日時59分許依其指示操
    作以致誤匯款新臺幣2,123 元至上揭帳戶內，該款項隨即由
    詐騙集團成員提領一空。嗣郭惠如查覺受騙，報警處理，始
    悉上情。
二、案經臺北縣政府警察局中和分局報告臺灣板橋地方法院檢察
    署檢察官偵查後聲請簡易判決處刑。
    理  由
一、按刑事訴訟法第159 條第1 項雖規定，被告以外之人於審判
    外之言詞或書面陳述，除法律有規定外，不得作為證據。惟
    同法第159 條之5 第1 、2 項已規定，經當事人於審判程序
    同意作為證據，法院審酌該言詞陳述或書面陳述作成時之情
    況，認為適當者，亦得為證據。當事人、代理人或辯護人於
    法院調查證據時，知有第159 條第1 項不得為證據之情形，
    而未於言詞辯論終結前聲明異議者，視為有前項之同意（指
    同條第1 項之同意作為證據），此乃第159 條第1 項所容許
    ，得作為證據之例外規定之一。經查，本案被告乙○○及檢
    察官於言詞辯論終結前，均未就本院所調查之證據主張有刑
    事訴訟法第159 條第1 項不得為證據之情形，本院復審酌各
    該證據作成時並無違法及證明力明顯過低之瑕疵等情況，認
    為適當，是本案經調查之證據均有證據能力，合先敘明。
二、訊據被告乙○○固坦承上開帳戶為其所申請等情屬實，惟矢
    口否認有何將上開帳戶交付予他人使用以幫助他人為詐欺犯
    罪之犯行，並辯稱：伊的上開帳戶存摺是於97年7 月12或13
    日搬家時遺失的，但伊從木柵搬家到土城當時還不知道遺失
    ，而於97年7 月18日星期五要整理東西，在找伊的小筆記本
    時，才發現上開帳戶存摺、連同伊所申請的其他4 家銀行帳
    戶存摺、小筆記本及一些書籍都一起遺失，而伊小筆記本內
    並沒有寫提款卡密碼，但有寫與伊上開帳戶之提款卡密碼雷
    同之網路遊戲密碼；又因為發現遺失時已是晚上，所以想說
    等星期一到各該銀行辦理遺失云云。經查：
(一)、被害人郭惠如因詐欺集團成員施用詐術致陷於錯誤，於前揭
    時、地匯款至被告上開帳戶乙節，業經被害人於警詢時指述
    綦詳，並有被告之上開帳戶開戶基本資料及交易明細表、被
    害人所提供之自動櫃員機交易明細表1 紙在卷可稽，足見被
    告之上開帳戶確遭詐欺集團假藉名義，詐騙被害人將金錢匯
    入使用無誤。
(二)、雖被告以：上開帳戶存摺及提款卡，係連同伊小筆記本一併
    遺失，該筆記本內記載有與上開帳戶之提款卡密碼雷同之網
    路遊戲密碼云云置辯。然按個人金融帳戶乃個人理財之重要
    工具，進出款項將影響其個人社會信用評價，具有強烈之屬
    人性及隱私性，其重要性昭然皆知，而稍有社會歷練、經驗
    之人，均應知將其存摺、金融卡、密碼分別妥善保存，或將
    密碼牢記於心，而不任意在任何物體上標示或載明密碼，以
    免徒增款項遭人輕易盜領、或帳戶遭詐騙集團利用之風險。
    查被告於警詢時係供稱：伊要搬家將東西打包，因怕忘記密
    碼，把伊申請的5 家銀行帳戶之提款機密碼寫在小的筆記簿
    ，因這樣一併遺失密碼云云（見97年度偵字第27018 號偵查
    卷第6 頁）；其於偵訊時仍陳稱：「（存摺、提款卡何在？
    ）遺失，是97年7 月18日我要找東西，發現該帳戶存摺、提
    款卡遺失，還有彰化銀行、合庫、第一銀行、台新的帳戶都
    遺失」、「 (問：上開帳戶密碼都一樣？）是。」、「（問
    ：密碼有無遺失？）寫在簿子上，一起遺失。」云云（見同
    署98年度偵緝字第177 號偵查卷第13頁）；嗣於其提出刑事
    上訴狀時卻更異前詞改稱：伊的存摺或提款卡密碼自始至終
    都用同樣的號碼，根本不必再抄寫下來，伊小筆記本所寫的
    都是網路遊戲帳號、密碼，而該遊戲密碼與提款卡的密碼有
    些雷同云云（見本院卷第1 頁），是以，被告前後說詞並不
    一致，其前揭所辯是否屬實，已啟人疑竇；況且，被告於本
    院審理時既能背誦出其提款卡密碼為512100號，存摺密碼為
    5121號，網路遊戲密碼為5121號、512100、0000000 號、AS
    5121號、A512100 號等語，並陳稱：伊設定密碼的根據是以
    鄰居的市內電話號碼，因認為比較容易記，且密碼選靠中間
    的數字，被破解的速度比較慢等語（參見本院審理筆錄第4
    至5 頁），由此可見被告具有記憶上開帳戶提款卡密碼及其
    網路遊戲密碼之能力，且被告既知道要避免使用與其個人年
    籍相關之數字做為密碼，並將密碼設定4 位數的較中間數值
    以防他人迅速破解，由此益徵被告對於密碼具有防範他人盜
    用帳戶暨盜領存款之重要功能乙事知之甚詳，且其應非粗心
    之人。則被告辯稱：伊係將與上開帳戶提款卡密碼雷同之網
    路遊戲密碼記載在伊筆記本內，因伊搬家時，將該筆記本與
    上開帳戶存摺、提款卡放置在一塑膠袋內，然後綁在機車後
    座坐墊上，搬家到土城途中遺失云云，已悖於常情。參以被
    告既另供稱其於97年7 月12或13日搬家到土城後，是先將電
    腦裝接上，有部分的行李則都還沒有拆封云云，則衡情其裝
    接電腦後，鮮有不將記載網路遊戲帳號及密碼之小筆記本找
    出以利使用，卻遲至同年月18日始發現小筆記本及存摺等物
    遺失，此亦與常理相違。
  (三)就詐騙集團而言，渠等既知利用他人之帳戶掩飾犯罪所得，
    當知社會上一般正常之人如帳戶存摺、提款卡遭竊或遺失，
    為防止拾得或竊得之人盜領其存款或做為不法使用而徒增訟
    累，必於發現後立即報警凍結帳戶或向金融機構辦理掛失止
    付，在此情形下，如仍以該帳戶作為犯罪工具，則在渠等向
    他人詐騙，並誘使被害人將款項匯入該帳戶後，極有可能因
    帳戶所有人掛失止付而無法提領，則渠等大費周章從事於犯
    罪之行為，甘冒犯罪後遭追訴、處罰之風險，卻只能徒然使
    被害人匯款至該帳戶，而無法取得犯罪所得之目的。另佐以
    被害人匯款至被告前開帳戶後，旋即於入帳當日遭該詐欺集
    團成員予以提領殆盡，更可見該詐欺集團在向被害人為前述
    詐騙行為時，確有充分把握該帳戶不會被帳戶所有人掛失止
    付或報警凍結。故被告之上開帳戶存摺等物茍非由被告提供
    予他人使用，而係其於97年7 月12或13日不慎遺失，則詐欺
    集團之使用人焉有可能無忌於上開帳戶遭被告掛失而無法順
    利提領贓物之風險而於97年7 月18日仍安心地告知被害人將
    款項匯入該帳戶內之理。故被告辯稱上開帳戶存摺、提款卡
    係遺失等情，顯不合常理，難謂可採。
  (四)綜上各節所述，參互印證，應可認定被告之上開帳戶存摺與
    提款卡等物，係由被告交付予他人使用，隨後被告再以遺失
    為由以求脫免犯罪責。而按一般民眾向金融機構申請開立存
    款帳戶並無任何特殊之資格限制，其皆可以存入最低開戶金
    額之方式，任意於金融機構申請開立存款帳戶，且一人並可
    於不同之金融機構申設多數之存款帳戶使用，此屬眾所周知
    之事實，又利用他人帳戶從事詐欺取財之方式，亦為傳播媒
    體廣為報導，依一般人之社會生活經驗，若見他人不以自己
    名義申請帳戶，反而向人收集存款帳戶供己使用，衡情對於
    該帳戶是否供不法之使用，當有合理之懷疑，故被告應可預
    見提供帳戶提款卡、密碼等物供他人使用，有幫助他人從事
    詐欺取財犯行之可能，惟被告竟仍將其申辦之銀行帳戶存摺
    、提款卡、密碼等物均交予他人使用，足見其主觀上對於提
    供帳戶之行為，縱令因而幫助他人為詐欺取財之行為，亦不
    違反其本意，其有幫助詐欺取財之不確定故意，至屬灼然。
    綜上，本案事證明確，被告犯行堪以認定，應予依法論科。
三、按刑法上之幫助犯，係對於犯罪與正犯有共同之認識，而以
    幫助之意思，對於正犯資以助力，而未參與實施犯罪之行為
    者而言（最高法院75年度台上字第1509號、84年度台上字第
    5998號、88年度台上字第1270號判決同此見解）；以如未參
    與實施犯罪構成要件之行為，且係出於幫助之意思提供助力
    ，即屬幫助犯。被告提供上開銀行帳戶之金融卡、密碼予他
    人使用，使得收受上開帳戶之詐欺集團成員向被害人詐騙財
    物後，得以使用被告上開帳戶為匯款工具，致被害人匯款至
    被告上開帳戶內，而遂行詐欺取財之犯行，其顯係參與詐欺
    取財構成要件以外之行為，而對該詐騙集團遂行詐欺取財犯
    行資以助力。故核被告所為，係犯刑法第30條第1 項、第33
    9 條第1 項之幫助詐欺取財罪。又被告係基於幫助之犯意而
    為非屬詐欺取財犯行之構成要件行為，為幫助犯，爰依刑法
    第30條第2 項之規定，按正犯之刑減輕之。
四、原審因依現存之證據，已足認定被告犯罪，經檢察官之聲請
    ，不經通常審判程序，逕以簡易判決處刑，依刑法第30條第
    1 項前段、第2 項、第339 第1 項、第41條第1 項前段，刑
    法施行法第1 條之1 第1 項、第2 項前段之規定，並審酌被
    告並無前科，其提供帳戶資料供他人詐欺取財，助長詐騙財
    產犯罪之風氣，增加被害人尋求救濟之困難，並擾亂金融交
    易往來秩序，危害社會正常交易安全，兼衡其犯罪之動機、
    目的、手段、被害人被詐騙之金額，暨被告犯後之態度等一
    切情狀，量處拘役40日，並諭知易科罰金之折算標準，認事
    用法均無違誤，量刑亦屬妥適。被告上訴仍執前詞辯稱其並
    無交付上開帳戶存摺等物之幫助詐欺取財犯行云云，為無理
    由，應予駁回。
據上論斷，應依刑事訴訟第455 條之1 第1 項、第3 項、第368
條，判決如主文。
本案經檢察官甲○○到庭執行職務。
中    華    民    國    98    年    6     月    17    日
                  刑事第十七庭審判長法  官  林淑婷
                                    法  官  邱景芬
                                    法  官  饒金鳳
以上正本證明與原本無異。
本件不得上訴。
                                    書記官  莊川億
中    華    民    國    98    年    6     月    18    日
附錄本案論罪科刑法條全文：
中華民國刑法第339條
意圖為自己或第三人不法之所有，以詐術使人將本人或第三人之
物交付者，處5 年以下有期徒刑、拘役或科或併科1 千元以下罰
金。
以前項方法得財產上不法之利益或使第三人得之者，亦同。
前2項之未遂犯罰之。


司法院資訊處製作；財團法人民間司法改革基金會備份。
